【裁判字號】    89,易,1892
【裁判日期】    891127
【裁判案由】    詐欺
【裁判全文】
臺灣桃園地方法院刑事判決                        八十九年度易字第一八九二號
    公  訴  人  臺灣桃園地方法院檢察署檢察官
    被      告  乙○○
    被      告  己○○
    右二人共同
    選任辯護人  藍松喬律師
右列被告因詐欺案件，經檢察官提起公訴（八十九年度偵字第二三四七號），本院判
決如左：
    主  文
乙○○、己○○均無罪。
    理  由
一、公訴意旨略以：被告乙○○、己○○係夫妻關係，二人共同基於意圖為自己不法
    所有之概括犯意聯絡，明知自己無償債能力，仍於八十六年十一月一日，以被告
    乙○○為會首召集互助會，會員有丙○○（以大觀名義）等三十六人，每月新台
    幣（下同）三萬元，採內標制，由二人負責開標、收取會款，致使被害人丙○○
    、許金英、林罔市、許阿蔥、郭阿文、戊○○、楊青鑾、蔡源豐、鄭慶元等人陷
    於錯誤，而參加該互助會，至八十八年十一月間，被告乙○○、己○○因無法給
    付會款而倒會，共詐取約五百九十一萬元，因認其等涉有刑法第三百三十九條第
    一項之詐欺罪嫌云云。
二、按犯罪事實應依證據認定之，無證據不得推定其犯罪事實。不能證明被告犯罪者
    ，應諭知無罪之判決。且按認定不利於被告之事實，須依積極證據，積極證據不
    足為不利於被告事實之認定時，即應為有利於被告之認定，更不必有何有利之證
    據，故證據是否真實尚欠明顯，自難以擬制推測之方法，為其判斷之基礎。刑事
    訴訟法第一百五十四條、第三百零一條第一項及最高法院三十年上字第八一六號
    分別定有明文及著有判例；次按刑法第三百三十九條第一項詐欺罪之成立，以意
    圖為自己或第三人不法之所有，以詐術使人將本人或第三人之物交付為要件，所
    謂詐術使人交付，必須被詐欺人因其詐術而陷於錯誤，若其所用方法，不能認為
    詐術，亦不致使人陷於錯誤即不構成該罪。故如依積極証據足可証明行為人確係
    意圖不法所有或意圖損害他人時，固得論以刑法第三百三十九條之罪，倘若行為
    人施詐時之意圖尚有存疑，依調查之結果復不足以認定其自始具有上述主觀犯罪
    構成要件，即行為人須自始基於不法所有之意圖，以詐術使人交付財物，始能當
    之，至於民事債務當事人間未依債務本旨履行給付之情形，若非出於自始無意給
    付之詐欺行徑時，自不該當刑法第三百三十九第一項詐欺罪之構成要件。而刑事
    被告依法不負自證無罪之義務，故別無積極證據之情形下，自難以被告單純債務
    不履行狀態，推定被告自始即有不法所有之意圖而施行詐術。再以刑法上詐欺罪
    之立法意旨，係以禁止於經濟行為中使用不當之方法得利為規範目的，而經濟行
    為亦因其行為本質及類型，而於交易領域中有其特有之行為特性，法律原則上固
    應保障交易之秩序，惟於具體案例中，亦應顧及交易雙方為交易行為時，是否有
    具體情事，足認其違背正當之經濟秩序，而應予以制裁。否則，經濟行為本身原
    寓有不同程度之不確定性或交易風險，交易雙方本應自行估量其主、客觀情事及
    搜集相關資訊，以作為其判斷之參考。以借貸或民間金錢借貸互助會為例，交易
    之當事人本應自行考量對方之資格、能力、信用，及交易內容之投資報酬率、資
    金風險等等因素，除具上開違反詐欺罪之具體情事外，非謂當事人之一方有無法
    依約履行之情形，即應成立詐欺罪，否則刑事詐欺責任與民事債務不履行責任將
    失其分際，合先敘明。
三、訊據被告乙○○、己○○固承認召組上開互助會情事，惟堅決否認涉有詐欺犯行
    ，均辯稱：其等因養雞生意失敗並遭人倒會，而死會得標會員亦未繳交會款，始
    無力清償債務，並非有意詐騙告訴人等語。經查：
    （一）被告二人所招組之上開互助會，係自八十六年十一月一日起，預定至八十
          九年十月一日止，共計三十六期，惟被告二人係於八十八年十一月一日宣
          告倒會等情，業據告訴人丙○○陳述甚明。準此，被告二人主持上開互助
          會時間長達二年，已進行二十四次開標達三分之二，僅餘十二位活會會員
          尚未得標，則被告苟於二年前招組合會之初，主觀上即有不法意圖存在，
          衡情豈需支撐如此之久？
    （二）又被告二人招組互助會已長達十幾年期間，告訴人丙○○係因渠母親參加
          過被告二人所招組之互助會十幾年而早為舊識；另證人鄭美嬌（以其夫鄭
          東發名義）係因與被告己○○為親戚信任關係，才分別參加本件互助會，
          業據告訴人丙○○、證人鄭美嬌證述明確（見本院八十九年十一月十三日
          審理筆錄）。是以，被告二人招組互助會之方式、過程，既未施用何等詐
          術，各該會員亦未因其詐術而陷於錯誤，核與刑法第三百三十九條第一項
          之詐欺構成要件有間。再者，本件互助會多位死會會員因為債權折抵等緣
          故，於得標後並未依規定繳交死會會款，業據證人即各該死會會員甲○（
          見本院八十九年十月三日審理筆錄）、陳光輝、陳光明、陳月娥、丁○○
          、邱月嬌、吳財琳、曾琇娥、張蔡阿鑾（見偵查卷第八十三頁）、鄭美麗
          、鄭秀卿（見偵查卷第八十六頁）等人證述明確，另被告辯稱其遭會員許
          碧蘭倒會乙節，業據提出以許碧蘭之夫周阿傑名義開具之本票影本十六張
          為憑，是被告二人辯稱因多位死會會員未繳交死會會款以及遭會員倒會，
          致使合會無法進行乙節，洵可採信。
    （三）被告二人於宣布倒會之後，並未逃匿，反而立即召開債權人會議，列明債
          務總額、所餘財產，並繼續經營養雞事業，另設一獨立帳戶資為還債所用
          ，並將房屋一棟交由債權人處理等情，業據證人即會員丁○○證述：「林
          有說有一棟房子要交給債務人處理，當時價值約壹仟二百萬元左右，上面
      有九百萬元的抵押，剩下約三百萬元左右，其他債權人不願承受，最後是
          我以壹仟四百七十萬元收下來，他欠我五百多萬元，有會錢，有丁○○二
          會、陳光明、陳光輝、陳月娥，共五會，會錢欠我三百多萬元，五會都是
          死會會錢，另外二百萬元是用支票借款，房子是過戶到我媳婦許秀鳳名下
          」、「其他賺的錢，存在另一帳戶內，作為還錢用，大部分人看他老實，
          都有同意」（見本院八十九年十月三日審理筆錄），復有聲明書一紙在卷
          可憑（見偵查卷第九十七頁）。
    （四）被告二人嗣與活會會員丙○○（由蕭蕙如代領）、許金英、林罔市、許阿
          蔥、郭阿文、戊○○、楊青鑾、蔡源豐、鄭慶元等九人（扣除另三人同時
          有死會、活會相抵）達成和解，約定自八十八年十一月五日起，迄八十九
          年十月五日止，每月攤還每人一萬元，並已全部支付完畢，有卷附各該會
          員每月簽收之簽名條十二張可按。另被告又與上開會員及其餘債權人共十
          七人，至桃園縣大園鄉調解委員會達成調解，約定自八十九年四月十一日
          起至九十一年十一月一日止，分四期清償每人十八萬元，有卷附經本院核
          定之調解書十五張可稽，足徵被告二人於倒會後顯已盡力折衝善後賠償事
          宜，在別無積極證據證明被告二人有詐欺犯行之情形下，自難以被告二人
          單純債務不履行狀態，推定被告自始即有不法所有之意圖。
     （五）至於告訴人丙○○另指稱被告二人涉有冒標之偽造文書犯行，惟查，此
           部分經公訴人詳查結果並未採認，另經本院傳訊各該會員到庭亦為相同
           之證述，此部分犯行自屬無法證明，附此敘明。
    依上開說明，尚不得僅以被告二人嗣後宣告互助會無法繼續之狀態，遽以推定被
    告於招組互助會時，即有詐騙告訴人之意圖，又在客觀交易觀念上，亦無從認係
    詐術之施用，自與詐欺罪之要件不符。此外，復查無其他積極證據，足認被告乙○○、己○○二人有公訴人所指之犯行，其犯罪即屬不能證明，爰依法諭知被告
    乙○○、己○○均無罪之判決。
據上論斷，應依刑事訴訟法第三百零一條第一項，判決如主文。
本案經檢察官何祖舜到庭執行職務。
中      華      民      國    八十九    年     十一     月    二十七    日
                                          臺灣桃園地方法院刑事第一庭
                 法  官   陳  永  來
右正本證明與原本無異。
如不服本判決，應於判決送達後十日內向本院提出上訴狀( 應附繕本 )，上訴於
臺灣高等法院。
                                            書記官   洪  明  媚
中        華        民        國   八十九   年   十一   月    二十七    日


司法院資訊處製作；財團法人民間司法改革基金會備份。
